【裁判字號】    99,裁,2236
【裁判日期】    990923
【裁判案由】    償還公費
【裁判全文】
最  高  行  政  法  院  裁  定
                                      99年度裁字第2236號
上  訴  人  中正國防幹部預備學校
代  表  人  李國榮
                          送達代收人  乙○○
                          金區中正四路211號18樓之5
訴訟代理人  吳小燕  律師
            王志中  律師
            吳文賓  律師
被 上訴 人  丙○○○○○○○○○○
            丁○○
上列當事人間償還公費事件，上訴人對於中華民國99年6月23日
臺北高等行政法院99年度簡字第291號判決，提起上訴，本院裁
定如下：
    主  文
上訴駁回。
上訴審訴訟費用由上訴人負擔。
    理  由
一、按對於適用簡易程序之裁判提起上訴，須經本院許可。前項
    許可，以訴訟事件所涉及之法律見解具有原則性者為限，行
    政訴訟法第235條定有明文。所謂法律見解具有原則性，係
    指該訴訟事件所涉及之法律問題意義重大，而有加以闡釋之
    必要而言。
二、被上訴人楊順源於民國（下同）84年8月20日入學就讀上訴
    人高級部期間，因偷竊經核定開除學籍，並於84年12月22日
    生效。被上訴人丁○○為被上訴人楊順源之保證人，就被上
    訴人楊順源如因意志不堅或其他原因開除學籍，或成績不及
    格中途退學者，或修業期滿後未達升讀各軍種官校標準，亦
    不願轉讀各軍種專科班隊時，願負連帶賠償其在校期間一切
    費用之責。依行為時國軍各軍事學校學員生修業規則第44條
    第1項及國軍各軍事學校轉學退學開除學生賠償費用辦法第1
    條規定，被上訴人應連帶賠償被上訴人楊順源在校期間之薪
    餉、主副食費、服裝費、教育訓練費及補助費等計新臺幣（
    下同）44,281元。被上訴人屢經催討，未獲置理，迄未賠償
    ，爰依行政契約之法律關係提起本件行政訴訟。經原審法院
    以上訴人之請求權時效業已完成，且是項請求權係當然消滅
    為由，判決駁回上訴人在原審之訴。上訴人對原審適用簡易
    程序之判決，提起上訴，係以：原判決就成立於行政程序法
    施行前之公法上（行政契約）請求權，既類推適用民法一般
    時效規定期間15年後，復行類推適用民法總則施行法第18條
    規定之結果，反而變成自行政程序法施行日起適用行政程序
    法第131條第1項關於5年時效期間之規定，理論前後不一。
    甚反得使未規定可溯及適用之行政程序法，其第131條規定
    仍有拘束施行前所成立公法上（行政契約）請求權；等同使
    行政程序法實質上生有溯及適用之效力，違反司法院釋字第
    574號、第620號、第629號解釋之法律不溯及既往之基本原
    則，有判決違背法令之違誤。又行政程序法於88年2月3日立
    法院通過公布後，依其第175條之規定，係定於90年1月1日
    施行。核其法律通過與施行間，係間隔2年時間以作為相關
    法制調整適應之緩衝期。復觀行政程序法第174條之1規定，
    「本法施行前，行政機關依中央法規標準法第7條訂定之命
    令，須以法律規定或以法律明列其授權依據者，應於本法施
    行後2年內，以法律規定或以法律明列其授權依據後修正或
    訂定；逾期失效」，特就行政程序法施行前後之授權命令效
    力，為特殊之規定。顯見行政程序法就新公布施行後之適用
    方式，已有預見新舊法秩序於適用上之問題。依據「明示其
    一者視為排斥其他」之原則，在法律不溯及既往原則下，行
    政程序法僅就授權命令之效力特作規定者，應視為就行政程
    序法其他新公布規定，有不欲其為溯及既往之適用之意涵。
    則行政程序法對於其公布後時效變動之事項，應屬有意的不
    為溯及既往之適用，而非法令漏未規定之事項自明。就此法
    令有意之排除，即當無類推適用之餘地。又法律不溯及既往
    既為法治國原則下之內涵，如無立法者之特殊考量而為特別
    規定之下，原則上法律均自公布生效日起，向將來發生效力
    。如立法者因特別考量設有溯及之規定者，該規定當屬前揭
    原則下之「例外規定」。針對「例外規定」之適用，本應從
    嚴且作限縮解釋，就法律適用上尚不得就「例外規定」更為
    類推適用，否則當有使「例外」變成「原則」之違誤。茲民
    法總則施行法、民法債編施行法現設定有溯及規定，或有謂
    立法者對於時效期間已作縮短之立法選擇，舊法時期所成立
    之請求權於新法施行後存在之期間自不宜長於新法之規定，
    否則即有背於立法者之最新立法裁量。惟就立法者對於時效
    期間作出最新立法選擇後，是否有溯及適用之必要，乃涉及
    法律秩序安定性及人民信賴利益保護之權衡。民法體系下為
    前揭溯及適用之設計，本係立基於私法制度下之私法自治原
    則及兼顧當事人間之公平。而於公法領域中，因涉及行政機
    關之公權力行使及公給付義務之供給等高權關係，乃更重於
    就人民信賴利益之保護，及依法行政原則下法秩序之遵守。
    則民法總則施行法為新舊民法時效規定所設計之溯及考量，
    自無法適用於公法法規變動時是否溯及適用之依據。原判決
    逕予類推適用至行政程序法施行前後之法律事實者，反誤將
    屬於民法之「例外規定」變為「原則性規定」，強行套用於
    行政程序法之適用，自有適用法令不當之違誤云云。本院經
    核上訴意旨，乃上訴人以其對法律上見解之歧異，就原審取
    捨證據、認定事實、適用法律之職權行使，指摘其為不當，
    尚無涉法律見解具有原則上之重要情事。又上訴人所引本院
    97年度判字第8號判決，並未就有無準用民法總則施行法第
    18條規定之問題，加以闡述。查行政程序法施行前公法上之
    請求權時效應準用民法15年時效規定，並應一併準用民法總
    則施行法第18條之規定，以免割裂適用，且該準用民法總則
    施行法規定，係對行政程序法施行後之事實定其適用法律，
    並無違背法律不溯及既往之問題，此為本院最近一致之見解
    ，故本件亦無由本院統一法律上意見之必要情形。綜上，上
    訴人提起上訴，不合首揭規定，不應許可，其上訴難謂合法
    ，應予駁回。
三、據上論結，本件上訴為不合法。依行政訴訟法第249條第1項
    前段、第104條、民事訴訟法第95條、第78條、第85條第1項
    前段，裁定如主文。
中    華    民    國    99    年    9     月    23    日
                    最高行政法院第三庭
                        審判長法官  高  啟  燦
                              法官  林  金  本
                              法官  黃  合  文
                              法官  劉  介  中
                              法官  陳  鴻  斌

以  上  正  本  證  明  與  原  本  無  異
中    華    民    國    99    年    9     月    24    日
                              書記官  邱  彰  德

司法院資訊處製作；財團法人民間司法改革基金會備份。
